ACORDAO-COMPLETO-2388119

ACÓRDÃO 3559/2020 ATA 9/2020 - SEGUNDA CÂMARA

VISTOS, relatados e discutidos estes autos de Tomada de Contas Especial instaurada pelo Fundo Nacional de Desenvolvimento da Educação – FNDE, contra o Sr. Alcides de Moura Rolim Filho, em face da omissão no dever de prestar contas dos recursos do Programa Nacional de Inclusão de Jovens – Projovem, no exercício de 2012.
ACORDAM os Ministros do Tribunal de Contas da União, reunidos em sessão da 2ª Câmara, ante as razões expostas pelo Relator em:
9.1. com fundamento nos arts. 1º, inciso I, 16, inciso III, alínea a, 19, caput, e 23, inciso III, da Lei 8.443/1992, julgar irregulares as contas do Sr. Alcides de Moura Rolim Filho, condenando-o ao pagamento das quantias a seguir especificadas, atualizadas monetariamente e acrescidas dos juros de mora calculados a partir das datas abaixo indicadas até o efetivo recolhimento, com fixação de prazo de quinze dias, a contar da notificação, para comprovar, perante o Tribunal (art. 214, inciso III, alínea a, do Regimento Interno/TCU) , o recolhimento da dívida aos cofres do Fundo Nacional de Desenvolvimento da Educação, nos termos da legislação em vigor:
	Valor Original (R$) 
	Data da ocorrência

	805.275,00
	17/1/2012

	483.165,00
	15/10/2012

	884.921,40
	22/11/2012

	47.322,00
	4/12/2012

	158.400,00
	7/12/2012

	1.622.880,00
	24/12/2012

9.2. aplicar a multa capitulada no art. 57 da Lei 8.443/1992 ao Sr. Alcides de Moura Rolim Filho, no valor de R$ 100.000,00 (cem mil reais) , fixando-lhe o prazo de 15 (quinze) dias, a contar da notificação, para que comprove, perante o Tribunal (art. 214, inciso III, alínea a, do Regimento Interno/TCU) , o recolhimento da referida importância ao Tesouro Nacional, atualizada monetariamente desde a data do presente Acórdão até a do efetivo recolhimento, se for paga após o vencimento, na forma da legislação em vigor;
9.3. autorizar, caso requerido, nos termos do art. 26 da Lei 8.443/1992 c/c o art. 217 do Regimento Interno/TCU, o parcelamento da dívida em até 36 (trinta e seis) parcelas mensais e sucessivas, sobre as quais incidirão os correspondentes acréscimos legais (débito: atualização monetária e juros de mora; multa: atualização monetária) , esclarecendo ao responsável que a falta de pagamento de qualquer parcela importará no vencimento antecipado do saldo devedor, sem prejuízo das demais medidas legais;
9.4. autorizar, desde logo, a teor do art. 28, inciso II, da Lei 8.443/1992, a cobrança judicial das dívidas, caso não atendida a notificação;
9.5. encaminhar cópia deste Acórdão à Procuradoria da República no Estado do Rio de Janeiro, consoante previsto no art. 209, § 7º, do Regimento Interno/TCU, assim como ao FNDE, para ciência.

Tomada de Contas Especial instaurada em face da omissão no dever de prestar contas dos recursos do Programa Nacional de Inclusão de Jovens, no exercício de 2012.

Segunda Câmara

Município de Belford Roxo/RJ.

3. Responsável: Alcides de Moura Rolim Filho (XXX.628.447-XX).

13.1. Ministros presentes: Ana Arraes (Presidente), Augusto Nardes, Aroldo Cedraz e Raimundo Carreiro.
13.2. Ministros-Substitutos presentes: Marcos Bemquerer Costa (Relator) e André Luís de Carvalho.

MARCOS BEMQUERER

Adoto como Relatório, com os ajustes de forma pertinentes, a instrução lavrada no âmbito da Secretaria de Controle Externo de Tomada de Contas Especial – Secex-TCE, cuja proposta de encaminhamento foi corroborada pelas instâncias superiores da unidade técnica e pelo Subprocurador-Geral Paulo Soares Bugarin (peças 33 a 36) :
“INTRODUÇÃO
	Cuidam os autos de tomada de contas especial instaurada pelo Fundo Nacional de Desenvolvimento da Educação, em desfavor de Alcides de Moura Rolim Filho (CPF: XXX.628.447-XX) , em razão de omissão no dever de prestar contas dos recursos recebidos por força do Programa Nacional de Inclusão de Jovens (Projovem) , no exercício de 2012.
HISTÓRICO
2.	Em 14/6/2018, com fundamento na IN/TCU 71/2012, alterada pela IN/TCU 76/2016 e DN/TCU 155/2016, o dirigente da instituição Fundo Nacional de Desenvolvimento da Educação autorizou a instauração da tomada de contas especial. O processo foi registrado no sistema e-TCE com o número 300/2019.
3.	Os recursos repassados pelo FNDE ao Município de Belford Roxo/RJ, no âmbito do Programa Nacional de Inclusão de Jovens (Projovem) – exercício 2012, totalizaram R$ 4.001.963,40 (peça 2) . 
4.	O fundamento para a instauração da tomada de contas especial, conforme consignado na matriz de responsabilização elaborada pelo tomador de contas, foi a constatação da omissão no dever de prestar contas.
5.	O responsável arrolado na fase interna foi devidamente comunicado e, diante da ausência de justificativas suficientes para elidir as irregularidades e da não devolução dos recursos, instaurou-se a tomada de contas especial.
6.	No relatório (peça 14) , o tomador de contas concluiu que o prejuízo importaria no valor original de R$ 4.001.963,40, imputando-se responsabilidade ao Sr. Alcides de Moura Rolim Filho, prefeito no período de 1º/1/2012 a 31/12/2012, na condição de gestor. 
7.	Em 16/4/2019, a Controladoria-Geral da União emitiu o relatório de auditoria (peça 15) , em concordância com o relatório do tomador de contas. O certificado de auditoria e o parecer do dirigente do órgão de controle interno concluíram pela irregularidade das presentes contas (peças 16 e 17) .
8.	Em 26/4/2019, o ministro responsável pela área atestou haver tomado conhecimento das conclusões contidas no relatório e certificado de auditoria, bem como do parecer conclusivo do dirigente do órgão de controle interno, manifestando-se pela irregularidade das contas e determinou o encaminhamento do processo ao Tribunal de Contas da União (peça 18) .
9.	Na instrução de peça 21, analisando-se os documentos nos autos, concluiu-se que foi possível definir a responsabilidade do Sr. Alcides de Moura Rolim Filho, quantificar adequadamente o débito a ele atribuído, na forma dos arts. 10, § 1º, e 12, incisos I e II, da Lei 8.443/1992 c/c o art. 202, incisos I e II, do RI/TCU, bem como foram identificadas as irregularidades que não possuem débito na forma dos arts. 10, § 1º, e 12, incisos I e III, da Lei 8.443/1992 c/c o art. 202, incisos I e III, do RI/TCU. Foi apurado que o vencimento da prestação de contas ocorreu no mandato do prefeito sucessor (2/12/2016) , mas que não foi responsabilizado nos autos porque adotou medidas voltadas para o resguardo ao erário. Foi realizada a citação e audiência do ex-prefeito pelas seguintes irregularidades:
9.1.	Citação:
	‘Irregularidade: não comprovação da boa e regular aplicação dos recursos federais repassados em face da omissão no dever de prestar contas.
Descrição da irregularidade: não comprovação da boa e regular aplicação dos recursos federais repassados ao Município de Belford Roxo/RJ, em face da omissão no dever de prestar contas dos valores transferidos, no âmbito do Programa Nacional de Inclusão de Jovens (Projovem) , no exercício de 2012, cujo prazo encerrou-se em 2/12/2016.
Evidências da irregularidade: Informação 2493/2017/SEOPC/COPRA/CGAPC/DIFIN-FNDE (peça 8) .
Normas infringidas: art. 37, caput, c/c o art. 70, parágrafo único, da Constituição da República Federativa do Brasil; art. 93 do Decreto-lei 200/1967; art. 66 do Decreto 93.872/1986; Resolução CD/FNDE 60, de 09/11/2011 e alterações posteriores.
Cofre credor: Fundo Nacional de Desenvolvimento da Educação.
	Data de ocorrência
	Valor histórico (R$ 1,00) 

	17/1/2012
	805.275,00

	15/10/2012
	483.165,00

	22/11/2012
	884.921,40

	4/12/2012
	47.322,00

	7/12/2012
	158.400,00

	24/12/2012
	1.622.880,00

Conduta: omitir-se no dever de prestar contas dos valores recebidos por meio do Programa Nacional de Inclusão de Jovens (Projovem) quando estava obrigado a apresentar a prestação de contas até 2/12/2016.
Nexo de causalidade: a conduta descrita impediu o estabelecimento do nexo causal entre as possíveis despesas efetuadas com os recursos recebidos no âmbito do Programa Nacional de Inclusão de Jovens (Projovem) .
Culpabilidade: não há excludentes de ilicitude, de culpabilidade e de punibilidade; é razoável supor que o responsável tinha consciência da ilicitude de sua conduta; era exigível conduta diversa da praticada, qual seja, desincumbir-se do seu dever por meio da apresentação da prestação de contas no prazo e forma devidos.’
9.2.	Audiência:
‘Irregularidade: não disponibilização das condições materiais mínimas e necessárias para que o seu sucessor pudesse apresentar a prestação de contas.
Descrição da irregularidade: não disponibilização das condições materiais mínimas e necessárias para que o seu sucessor pudesse apresentar a prestação de contas do Programa Nacional de Inclusão de Jovens (Projovem) , no exercício de 2012, cujo prazo encerrou-se em 2/12/2016.
Normas infringidas: art. 37, caput, c/c o art. 70, parágrafo único, da Constituição da República Federativa do Brasil; art. 93 do Decreto-lei 200/1967; art. 66, do Decreto 93.872/1986; Resolução CD/FNDE 60, de 09/11/2011, e alterações posteriores.
Conduta: não disponibilizar as condições materiais mínimas e necessárias para que o seu sucessor pudesse apresentar a prestação de contas.
Nexo de causalidade: a conduta descrita impediu o estabelecimento do nexo causal entre as possíveis despesas efetuadas com os recursos recebidos, no âmbito do Programa Nacional de Inclusão de Jovens (Projovem) ,
Culpabilidade: não há excludentes de ilicitude, de culpabilidade e de punibilidade; é razoável supor que o responsável tinha consciência da ilicitude de sua conduta; era exigível conduta diversa da praticada, qual seja, desincumbir-se do seu dever por meio da apresentação da prestação de contas no prazo e forma devidos.’
10.	Em cumprimento ao pronunciamento da unidade (peça 23) , foi efetuada a citação e audiência do responsável, Sr. Alcides de Moura Rolim Filho (CPF: XXX.628.447-XX) , Prefeito Municipal de Belford Roxo/RJ, no período de 1º/1/2012 a 31/12/2012, nos moldes adiante:
	Ofício
	Data do ofício
	Data de Recebimento do Ofício
	Nome do Recebedor do Ofício
	Observação
	Fim do Prazo para defesa

	2.363/2019-TCU/Secex-TCE (peça 29) 
	13/8/2019
	23/8/2019 (vide AR de peça 30) 
	Maria Hosana da Silva
	Ofício recebido no endereço do responsável, conforme pesquisa de endereço nos sistemas corporativos do TCU, no caso, no RENACH - Registro Nacional de Carteira de Habilitação atualizada em 10/8/2016 (peça 28) .
	12/9/2019

11.	Transcorrido o prazo regimental, o responsável permaneceu silente, devendo ser considerado revel, nos termos do art. 12, §3º, da Lei 8.443/1992.
ANÁLISE DOS PRESSUPOSTOS DE PROCEDIBILIDADE DA IN/TCU 71/2012
Prejuízo ao Contraditório e Ampla Defesa
12.	Verifica-se que não houve o transcurso de mais de dez anos desde o fato gerador sem que tenha havido a notificação do responsável pela autoridade administrativa federal competente (art. 6º, inciso II, c/c art. 19 da IN/TCU 71/2012, modificada pela IN/TCU 76/2016) , uma vez que o fato gerador da irregularidade sancionada ocorreu em 3/12/2016, haja vista que o vencimento do prazo para prestação de contas deu-se em 2/12/2016, e o responsável foi notificado sobre as irregularidades pela autoridade administrativa (...) , por meio do edital acostado à peça 4 (p. 4) , publicado em 23/8/2017.
Valor de Constituição da TCE 	
13.	Verifica-se, ainda, que o valor atualizado do débito apurado (sem juros) em 1º/1/2017 é de R$ 5.416.521,25, portanto superior ao limite mínimo de R$ 100.000,00, na forma estabelecida conforme os arts. 6º, inciso I, e 19 da IN/TCU 71/2012, modificada pela IN/TCU 76/2016. 
14.	A tomada de contas especial está, assim, devidamente constituída e em condição de ser instruída.
EXAME TÉCNICO			 
Da validade das notificações
15.	Preliminarmente, cumpre tecer breves considerações sobre a forma como são realizadas as comunicações processuais no TCU. A esse respeito, destacam-se o art. 179, do Regimento Interno do TCU (Resolução 155, de 4/12/2002) , e o art. 4º, inciso III, § 1º, da Resolução TCU 170, de 30 de junho de 2004 (...) .
16.	Bem se vê, portanto, que a validade da citação via postal não depende que o aviso de recebimento seja assinado pelo próprio destinatário da comunicação, o que dispensa, no caso em tela, a entrega do AR em ‘mãos próprias’. A exigência da norma é no sentido de o Tribunal verificar se a correspondência foi entregue no endereço correto, residindo aqui a necessidade de certeza inequívoca. 
17.	Não é outra a orientação da jurisprudência do TCU, conforme se verifica dos julgados a seguir transcritos:
‘São válidas as comunicações processuais entregues, mediante carta registrada, no endereço correto do responsável, não havendo necessidade de que o recebimento seja feito por ele próprio (Acórdão 3648/2013-TCU-Segunda Câmara, Relator Ministro José Jorge) ;
É prescindível a entrega pessoal das comunicações pelo TCU, razão pela qual não há necessidade de que o aviso de recebimento seja assinado pelo próprio destinatário. Entregandose a correspondência no endereço correto do destinatário, presume-se o recebimento da citação. (Acórdão 1019/2008-TCU-Plenário, Relator Ministro Benjamin Zymler) ;
As comunicações do TCU, inclusive as citações, deverão ser realizadas mediante Aviso de Recebimento – AR, via Empresa Brasileira de Correios e Telégrafos, bastando para sua validade que se demonstre que a correspondência foi entregue no endereço correto.’ (Acórdão 1526/2007-TCU-Plenário, Relator Ministro Aroldo Cedraz) .
18.	A validade do critério de comunicação processual do TCU foi referendada pelo Supremo Tribunal Federal, nos termos do julgamento do MS-AgR 25.816/DF, por meio do qual se afirmou a desnecessidade da ciência pessoal do interessado, entendendo-se suficiente a comprovação da entrega do ‘AR’ no endereço do destinatário:
‘EMENTA: AGRAVO REGIMENTAL. MANDADO DE SEGURANÇA. DESNECESSIDADE DE INTIMAÇÃO PESSOAL DAS DECISÕES DO TRIBUNAL DE CONTAS DA UNIÃO. ART. 179 DO REGIMENTO INTERNO DO TCU. INTIMAÇÃO DO ATO IMPUGNADO POR CARTA REGISTRADA, INICIADO O PRAZO DO ART. 18 DA LEI nº 1.533/51 DA DATA CONSTANTE DO AVISO DE RECEBIMENTO. DECADÊNCIA RECONHECIDA. AGRAVO IMPROVIDO.
O envio de carta registrada com aviso de recebimento está expressamente enumerado entre os meios de comunicação de que dispõe o Tribunal de Contas da União para proceder às suas intimações.
O inciso II do art. 179 do Regimento Interno do TCU é claro ao exigir apenas a comprovação da entrega no endereço do destinatário, bastando o aviso de recebimento simples.’
19.	No caso vertente, a citação do responsável se deu em endereços provenientes de pesquisas de endereços realizadas pelo TCU (peças 24 e 28) . A entrega do ofício citatório em um desses endereços pesquisados ficou comprovada, conforme peça 30, mesmo que o AR tenha sido assinado por pessoa diversa do responsável. Tal fato não invalida a citação, segundo exposto anteriormente. Vale salientar que o Ofício 2.363/2019-TCU/Secex-TCE, de 13/8/2019 foi recebido no endereço do responsável, no caso, constante do RENACH – Registro Nacional de Carteira de Habilitação, atualizado em 10/8/2016 (ver peça 28) .
20.	Nos processos do TCU, a revelia não leva à presunção de que seriam verdadeiras todas as imputações levantadas contra os responsáveis, diferentemente do que ocorre no processo civil, em que a revelia do réu opera a presunção da verdade dos fatos narrados pelo autor. Dessa forma, a avaliação da responsabilidade do agente não pode prescindir da prova existente no processo ou para ele carreada. 
21.	Ao não apresentar sua defesa, o responsável deixou de produzir prova da regular aplicação dos recursos sob sua responsabilidade, em afronta às normas que impõem aos gestores públicos a obrigação legal de, sempre que demandados pelos órgãos de controle, apresentar os documentos que demonstrem a correta utilização das verbas públicas, a exemplo do contido no art. 93 do Decreto-lei 200/67: ‘Quem quer que utilize dinheiros públicos terá de justificar seu bom e regular emprego na conformidade das leis, regulamentos e normas emanadas das autoridades administrativas competentes.’ 
22.	Mesmo as alegações de defesa não sendo apresentadas, considerando o princípio da verdade real que rege esta Corte, procurou-se buscar, em manifestações dos responsáveis na fase interna desta Tomada de Contas Especial, se havia algum argumento que pudesse ser aproveitado a seu favor, mas não foram encontrados, permanecendo as irregularidades apontadas na citação.
CONCLUSÃO
23.	O exame das ocorrências descritas nas seções ‘Histórico’ e ‘Exame Técnico’ dessa instrução e da instrução de peça 21 permitiu, na forma dos arts. 10, § 1º, e 12, incisos I e II, da Lei 8.443/1992 c/c o art. 202, incisos I e II, do RI/TCU, definir a responsabilidade do Sr. Alcides de Moura Rolim Filho (CPF: XXX.628.447-XX) , Prefeito Municipal de Belford Roxo/RJ, no período de 1º/1/2012 a 31/12/2012, e apurar adequadamente os débitos a ele atribuídos.
24.	Vale ressaltar que a pretensão punitiva do TCU, conforme Acórdão 1441/2016-TCU-Plenário, que uniformizou a jurisprudência acerca dessa questão, subordina-se ao prazo geral de prescrição indicado no art. 205 do Código Civil, que é de 10 anos, contado da data de ocorrência da irregularidade sancionada, nos termos do art. 189 do Código Civil, sendo este prazo interrompido pelo ato que ordenar a citação, a audiência ou a oitiva do responsável. No caso em exame, não ocorreu a prescrição, uma vez que a omissão da devida prestação de contas do Programa Nacional de Inclusão de Jovens (Projovem) , exercício de 2012, cujo prazo encerrou-se em 2/12/2016 e o ato de ordenação da citação ocorreu em 28/5/2019, portanto inferior a 10 anos.
25.	Em se tratando de processo em que a parte interessada não se manifestou acerca das irregularidades imputadas, não há elementos para que se possa efetivamente aferir e reconhecer a ocorrência de boa-fé na conduta dos responsáveis, podendo este Tribunal, desde logo, proferir o julgamento de mérito pela irregularidade das contas, nos termos dos §§ 2º e 6º do art. 202 do Regimento Interno do TCU (Acórdão 2064/2011-TCU-Primeira Câmara (relator: Ubiratan Aguiar) , 6.182/2011-TCU-1ª Câmara (relator: Weber de Oliveira) , 4.072/2012-TCU-1ª Câmara (Relator: Valmir Campelo) , 1.189/2012-TCU-1ª Câmara (Relator: Marcos Bemquerer) , 731/2008-TCU-Plenário (Relator: Aroldo Cedraz) .
26.	Dessa forma, o responsável deve ser considerado revel, nos termos do art. 12, §3º, da Lei 8.443/1992, devendo as contas ser julgadas irregulares, condenando-o ao débito apurado e multa, informando que permanece a omissão conforme consulta ao SIGPC (peça 32) .
PROPOSTA DE ENCAMINHAMENTO
27.	Diante do exposto, elevam-se os autos à consideração superior, propondo ao Tribunal:
27.1.	considerar revel, para todos os efeitos, o Sr. Alcides de Moura Rolim Filho (CPF: XXX.628.447-XX) , Prefeito Municipal de Belford Roxo/RJ, no período de 1º/1/2012 a 31/12/2012, nos termos do art. 12, § 3º, da Lei 8.443/1992;
27.2.	com fulcro nos arts. 1º, inciso I, 16, inciso III, alíneas a e c, da Lei 8.443/1992, c/c os arts. 19 e 23, inciso III, da mesma lei, julgar irregulares as contas do Sr. Alcides de Moura Rolim Filho (CPF: XXX.628.447-XX) , e condená-lo ao pagamento das quantias abaixo, fixando-lhe o prazo de 15 (quinze) dias, a contar da notificação, para comprovar, perante o Tribunal (art. 214, III, a, do Regimento Interno) , o recolhimento da dívida aos cofres do Fundo Nacional de Desenvolvimento da Educação – FNDE, atualizada monetariamente e acrescida dos juros de mora, calculados a partir das respectivas datas indicadas, abatendo-se quantia (s) eventualmente ressarcida (s) :
	Data de ocorrência
	Valor histórico (R$) 

	17/1/2012
	805.275,00

	15/10/2012
	483.165,00

	22/11/2012
	884.921,40

	4/12/2012
	47.322,00

	7/12/2012
	158.400,00

	24/12/2012
	1.622.880,00

27.3.	aplicar ao responsável, Sr. Alcides de Moura Rolim Filho (CPF: XXX.628.447-XX) , a multa prevista no art. 57 da Lei 8.443/92 c/c o art. 267 do RI/TCU, fixando-lhe o prazo de quinze dias, a contar da notificação, para que comprove, perante o Tribunal (art. 214, III, a, do Regimento Interno do TCU) , o recolhimento da dívida aos cofres do Tesouro Nacional, atualizada monetariamente desde a data do acórdão que vier a ser proferido por este Tribunal até a do efetivo recolhimento, se pagas após o vencimento, na forma da legislação em vigor;
27.4. 	autorizar, desde logo, a cobrança judicial das dívidas, nos termos do art. 28, inciso II da Lei 8.443/1992, caso não atendidas as notificações;
27.5.	autorizar, desde logo, com fundamento no art. 26 da Lei 8.443/1992, c/c o art. 217, do Regimento Interno do TCU, caso seja do interesse do responsável, o parcelamento das dívidas em até 36 (trinta e seis) parcelas, incidindo sobre cada uma os encargos legais devidos, sem prejuízo de alertá-lo de que, caso opte por essa forma de pagamento, a falta de comprovação do recolhimento de qualquer parcela implicará o vencimento antecipado do saldo devedor, nos termos do art. 26, parágrafo único, da Lei 8.443/1992 c/c o art. 217, §2º, do Regimento Interno do TCU.
27.6. 	encaminhar cópia da deliberação que vier a ser proferida ao Procurador-Chefe da Procuradoria da República no Estado do Rio de Janeiro, nos termos do § 7º do art. 209 do Regimento Interno do TCU, para adoção das medidas que entender cabíveis, informando-lhe que o inteiro teor da deliberação pode ser consultado no endereço http://www.tcu.gov.br/acordaos.
27.7. 	encaminhar cópia da deliberação que vier a ser proferida ao FNDE e ao responsável, para conhecimento, informando-lhe que o inteiro teor da deliberação pode ser consultado no endereço http://www.tcu.gov.br/acordaos.”
	É o Relatório.

não há.

Subprocurador-Geral Paulo Soares Bugarin.

TOMADA DE CONTAS ESPECIAL. PROGRAMA NACIONAL DE INCLUSÃO DE JOVENS EM 2012 - PROJOVEM/2012. OMISSÃO NO DEVER DE PRESTAR CONTAS. REVELIA. CONTAS IRREGULARES. DÉBITO E MULTA AO GESTOR.

TOMADA DE CONTAS ESPECIAL (TCE)

Em apreciação a Tomada de Contas Especial instaurada pelo Fundo Nacional de Desenvolvimento da Educação – FNDE contra o Sr. Alcides de Moura Rolim Filho, ex-prefeito de Belford Roxo/RJ (gestão 2009-2012) , em face da omissão no dever de prestar contas dos recursos recebidos por força do Programa Nacional de Inclusão de Jovens – Projovem, no exercício de 2012.
O Programa Nacional de Inclusão de Jovens – Projovem, instituído pela Lei 11.129/2005 e regulado pela Lei 11.692/2008 e pelo Decreto 6.629/2008, destina-se a jovens e tem por objetivo promover a reintegração deles ao processo educacional, com qualificação profissional e desenvolvimento humano, por meio de quatro modalidades: Projovem Adolescente, Urbano, Campo e Trabalhador.
As transferências dos recursos em causa, em 2012, eram normatizadas pela Resolução 60, de 9 de novembro de 2011, tendo sido repassados ao município de Belford Roxo/RJ, para a consecução dos objetivos do Projovem Urbano, recursos federais no montante de R$ 4.001.963,40, mediante as ordens bancárias relacionadas à peça 2.
O prazo final para apresentação da prestação de contas referente ao programa supramencionado encerrou-se em 2/12/2016. Contudo, até 30/10/2019 (peça 32) , não foi confirmado o envio da documentação pertinente ao FNDE.
A Secretaria Federal de Controle Interno certificou a irregularidade das contas (peça 16) e a autoridade ministerial atestou haver tomado conhecimento dessa conclusão (peça 18) . 
Neste Tribunal, foi promovida a citação do Sr. Alcides de Moura Rolim Filho pela não comprovação da boa e regular aplicação dos recursos federais recebidos pelo município de Belford Roxo/RJ, em face da omissão no dever de prestar contas dos valores transferidos, bem como foi realizada a audiência do mencionado gestor para que apresentasse razões de justificativa quanto à falta de disponibilização das condições materiais mínimas e necessárias para que o seu sucessor pudesse apresentar a prestação de contas.
Embora devidamente notificado, por meio do Ofício 2.363/2019-TCU/Secex-TCE (peça 29) , de 13/8/2019, recebido em 23/8/2019, no endereço constante na base de dados do Registro Nacional de Carteira de Habilitação – Renach, o responsável não recolheu o débito quantificado no processo nem ofereceu a esta Corte suas alegações de defesa ou razões de justificativa. Desse modo, restou caracterizada a revelia prevista no art. 12, § 3º, da Lei 8.443/1992.
A Secretaria de Controle Externo de Tomada de Contas Especial – Secex-TCE e o representante do Ministério Público junto a este Tribunal, à unanimidade, sugeriram, no essencial, a irregularidade das contas do ex-prefeito de Belford Roxo/RJ, a sua condenação ao recolhimento integral da dívida, assim como a aplicação da multa do art. 57 da Lei 8.443/1992.
Manifesto minha anuência com as proposições emanadas pelas instâncias técnicas deste Tribunal, cujas conclusões acolho como razões de decidir. De fato, o conjunto de documentos constantes dos autos não permite afirmar o correto emprego dos recursos públicos na promoção da reintegração dos jovens ao processo educacional, sobretudo pela falta da prestação de contas dos recursos recebidos pelo Município de Belford Roxo/RJ, no exercício de 2012, por força do Projovem, contendo documentação idônea capaz de comprovar as despesas porventura realizadas.
No caso em discussão, o prazo final para a prestação de contas findou em 2/12/2016, durante o mandato do prefeito sucessor, Sr. Adenildo Braulino dos Santos. Ocorre, porém, que o prefeito em 2016 adotou as medidas legais de resguardo ao erário, conforme registro efetuado no Sistema de Gestão de Prestação de Contas do FNDE – SiGPC, peça 07.
Cabe ressaltar que a imposição de prestar contas e de comprovar a boa e regular aplicação dos recursos federais recebidos decorre do ordenamento jurídico, notadamente do bloco normativo composto pelas disposições dos arts. 70, parágrafo único, da Constituição Federal, 93 do Decreto-lei 200/1967 e 66 do Decreto 93.872/1986. Ou seja, é ônus do gestor público aplicar os recursos financeiros na finalidade prevista em lei, além de oferecer documentação que demonstre, de forma efetiva, os gastos efetuados e o nexo de causalidade entre as despesas realizadas e a verba federal recebida, o que não ocorreu nestes autos.
Considerando que, tanto na fase interna desta TCE quanto após a citação e a audiência promovidas por este Tribunal, o Sr. Alcides de Moura Rolim Filho, prefeito no período de 1º/1/2009 a 31/12/2012, deixou de apresentar a prestação de contas, não há elementos para que se avalie a destinação dada aos recursos recebidos pelo Município.
Assim, e diante da revelia do responsável que esteve à frente da prefeitura de Belford Roxo/RJ à época da gestão dos recursos ora reclamados, o Sr. Alcides de Moura Rolim Filho deve ter suas contas julgadas irregulares e ser condenado ao pagamento do débito apurado.
Em razão da gravidade da falta constatada e da reprovabilidade da sua conduta, deve-se aplicar a ele a multa proporcional ao dano prevista no art. 57 da Lei 8.443/1992.
Outrossim, cumpre autorizar o pagamento das dívidas em até 36 parcelas mensais e consecutivas, caso solicitado, e a cobrança judicial das dívidas, se necessária, bem como remeter cópia do Acórdão que vier a ser proferido à Procuradoria da República no Estado do Rio de Janeiro, consoante previsto no art. 209, § 7º, do RI/TCU, e ao FNDE, para ciência.
	Nessas condições, manifesto-me por que seja adotada a Deliberação que ora submeto a este Colegiado.
T.C.U., Sala das Sessões, em 6 de abril de 2020.
MARCOS BEMQUERER COSTA
Relator